【裁判字號】    95,家訴,25
【裁判日期】    950424
【裁判案由】    終止收養關係
【裁判全文】
臺灣臺中地方法院民事判決              95年度家訴字第25號
原      告  丙○○○
訴訟代理人  王通顯律師
複  代理人  高志明律師
被      告  乙○○
上列當事人間請求終止收養關係事件，本院於民國九十五年四月
十日言詞辯論終結，判決如下：
    主      文
原告與被告間之收養關係應予終止。
訴訟費用由被告負擔。
    事實及理由
一、本件被告經合法通知，無正當理由，未於言詞辯論期日到場
    ，核無民事訴訟法第三百八十六條各款所列情形，爰准依原
    告之聲請，由原告一造辯論而為判決。
二、原告主張：
（一）原告與配偶甲○○婚後未生育子女，遂於民國七十五年五
      月十三日共同收養原告胞姐丁○○○之子即被告為養子。
      原告夫妻收養被告後，視如己出，疼愛有加，但因原告本
      身為中度智障，生活雖能自理，然無法妥善教養被告，而
      原告之夫甲○○為榮民，對被告之教養亦是心有餘而力不
      足，因原告夫妻二人實無力教養被告，於被告國小三年級
      時又將被告送回原告姐姐丁○○○臺北住所，請其代為管
      教。惟被告惡習難改，於八十三年間因竊盜罪入臺灣桃園
      少年輔育院接受感化教育，嗣被告離開輔育院後，雖國中
      尚未畢業，但被告已不願繼續就學，終日無所事事，於當
      兵前雖曾從事一年多的工作，惟退伍後又於原告姐姐丁○
      ○○住處居住約半年，即在外自行租屋迄今，究以何維生
      ，無法知悉。
（二）原告夫妻將被告送回其生母丁○○○住處後，被告雖偶而
      回臺中探望原告夫妻，大多待一、二天即走，雙方實無法
      培養親情。直至九十四年二月底，原告之夫因跌倒造成腰
      椎爆裂性骨折，無法行動，原告姐姐丁○○○知悉後，深
      怕以原告一人之力，無法照顧原告之夫，乃於九十四年三
      月四日將原告夫妻接至臺北同住，且安排甲○○至臺北榮
      民總醫院住院就醫，並通知被告。詎被告不顧甲○○行動
      不便，日常生活需專人照顧，竟於九十四年三月七日將甲
      ○○辦理出院，嗣於九十四年三月中旬亦將原告帶走，並
      將原告夫妻二人帶至臺北縣蘆洲市○○路二六巷七一弄四
      之六號處，交代原告如有人來訪，不能出聲、不能開門、
      不能出去，且將原告二人鎖在該處，而未交付鑰匙，被告
      則另於他處居住，每日只給原告夫妻吃一餐，形同將原告
      夫妻二人禁錮。直至九十四年四月四日原告母親告別式時
      ，被告之妻將原告帶回丁○○○處，一同南下祭拜原告母
      親，事後原告因懼怕再回去又會被鎖住，乃將遭被告禁錮
      之情形告知丁○○○及娘家親友，並由原告姐姐丁○○○
      及哥哥詹坤等親友陪同原告北上營救甲○○，惟被告早已
      將甲○○移至他處，而無法如願，且被告亦無法連繫。直
      到九十四年十二月九日時，被告才通知甲○○已死亡，然
      不願說明甲○○在何處，經原告姐姐及其家人多方尋找，
      方在臺北縣三重市省立醫院太平間找到甲○○屍體。
（三）甲○○死時僅剩皮包骨，且指甲長且黑，手臂上有多處小
      洞，甚為淒慘，死因可疑，依原告要求，臺灣板橋地方法
      院檢察署於九十四年十二月二十一日檢驗屍體（九十四年
      相字第一六六四號），經法醫初步判斷甲○○可能是餓死
      。且甲○○生前於臺中四張犁郵局曾有開設帳戶（帳號為
      00000000000000000），並將存摺及印章交原告姐姐丁○
      ○○保管使用，於甲○○死後，因存摺不能補登摺，且無
      法使用，原告姐姐乃偕同原告至郵局詢查，郵局才告知該
      存摺因被告申請，已補『副本』，故原告姐姐原先所保管
      之存摺、印章無法再使用，且甲○○上開帳戶內亦只剩新
      臺幣（下同）三十五元（按九十四年三月九日餘額尚為二
      百零六萬七千五百六十三元）。因甲○○行動不便，飲食
      簡單，短短九個月間（三月至十二月）不可能花用二百萬
      元，況被告倘有請人照顧甲○○，則其死時不可能皮包骨
      ，指甲長且黑，可見甲○○生前未獲妥善照護。準此，上
      開甲○○帳戶內之二百萬元顯係遭被告花用殆盡無疑，而
      該二百萬元為原告拾荒及甲○○退休俸所儲蓄，被告有浪
      費養家財產之情事明矣。
（四）綜上，被告於九十四年三月中旬至九十四年四月四日間，
      將原告鎖在臺北縣蘆洲市○○路二十六巷七十一弄四之六
      號，令其不得外出，每日只提供一餐飲食，其行為已達虐
      待程度；且原告以拾荒維生，原告丈夫甲○○為退休榮民
      ，靠退休俸度日，被告明知上情，於成年後並未對原告夫
      妻為任何經濟上之扶助，甚而於九十四年四月四日後即不
      知去向；再者，甲○○帳戶內之二百多萬元係原告拾荒及
      甲○○退休俸所儲蓄，被告卻擅自花用殆盡，顯有浪費養
      家財產之情事；此外，原告收養被告後，兩造真正一起共
      同生活僅約七年，隨後被告即與其生母居住於臺北，兩造
      間情份淡薄，加上原告遭被告鎖在臺北縣蘆洲市○○路達
      十多天，一天只吃一餐，原告心中對被告之懼怕，至今無
      法消退，而原告之夫甲○○依總總跡象判斷，恐係因未獲
      妥善照顧而死亡，其所遺留之一棟房子由兩造共同繼承，
      如收養關係繼續存在，原告往後將遭遇何種對待，誠難預
      料，以上種種，均構成難以繼續維持收養關係之重大事由
      ，原告爰依民法第一千零八十一條第一、二、四、六款之
      規定，爰請求終止兩造之收養關係等語。並聲明：如主文
      所示。被告則未到庭爭執，亦未提出書狀作何有利於己之
      聲明或陳述。
三、原告主張兩造自被告年幼時即成立收養關係，收養關係現仍
    存續中，有原告提出之戶籍謄本記載可稽，堪信原告此部分
    之主張為真正。
四、按養子女與養父母之關係，除法律另有規定外，與婚生子女
    同；又按養父母養子女之一方，有惡意遺棄他方時；或養子
    女有浪費財產之情事時；或有其他重大事由時，法院因他方
    之請求，得宣告終止其收養關係。民法第一千零七十七條、
    第一千零八十一條第二、四、六款分別定有明文。而民法第
    一千零八十一條所規定之各種終止收養原因，係採破綻主義
    之立法。亦即須有養親間一般生活關係發生破綻之事實，且
    達無從回復原有親子共同生活之圓滿狀態，得為訴請法院判
    決終止收養關係。經查：原告主張其自被告幼年時即予以收
    養，但被告成年後不思反哺，曾於九十四年三月中旬至九十
    四年四月四日間，將原告鎖在臺北縣蘆洲市○○路二十六巷
    七十一弄四之六號，每日只提供一餐飲食，目前被告又行方
    不明等情，業據原告提出戶籍謄本及身心障礙手冊、戶籍登
    記簿、由局存摺、相驗屍體證明書、死亡證明書（均影本）
    等件為證，並經本院依職權利用法務部戶役政連結作業系統
    查詢被告之戶籍資料乙紙在卷可憑。且據證人即被告生母丁
    ○○○到庭陳述：「被告是我的親生孩子，三歲時出養給原
    告和她的先生，國小二年級下學期就到臺北找我，就一直沒
    有跟養父母住在一起，我們沒有終止收養，因為我妹婿（即
    原告配偶）他們都沒有生。被告都在網咖不去賺錢，也沒有
    養原告夫婦．．．（九十四年）四月四日被告帶我妹妹（即
    原告）來找我，我們一起回去屏東，四月五日我媽媽的墳墓
    已經做好了，我妹妹說她不回去了，她說她在那裡都被關著
    ，一天只吃一餐，被告若沒有回去，她就沒得吃．．．我現
    在聯絡不到被告，因為他的手機都關機，被告有無遷移他處
    ，我不知道，我跟被告也沒有聯絡．．．被告有將臺中市北
    屯區長生巷四之一五號（兩造之戶籍地）之門鎖更換，不讓
    我妹妹去住，被告養父的告別式，被告也沒有去．．．」等
    語（本院九十五年二月二十七日言詞辯論筆錄參照），徵之
    證人丁○○○係原告之姐、被告之生母，與兩造均互動密切
    ，且對於兩造間之養母子關係疏密及生活狀況自知之甚稔，
    苟非有此事實，衡情應不致於杜撰誣陷前揭事實，亦無維護
    對造之必要，故證人丁○○○所為之上開證詞應堪採信。此
    外，被告經本院合法通知未到場爭執，復未提出任何書狀作
    何答辯或陳述以供本院斟酌。經揆之上情，被告自幼即為原
    告所收養，其竟於自己成年後，全然不顧原告養育之恩，對
    無法自理生活之原告，未克盡照顧、關心之責，且有疏忽照
    料原告三餐及生活之惡意，目前又行方不明，顯見被告非但
    客觀上確有棄養原告於不顧之遺棄行為，主觀上更認無照料
    扶養原告之責，其全無孝敬養父母之意思甚明，是原告認被
    告有民法第一千零八十一條第二款所規定之惡意遺棄事由，
    尚非無由。
五、又按養子女與養父母之關係，除法律另有規定外，與婚生子
    女同，民法第一千零七十七條定有明文，而養父母與養子女
    之親屬關係，亦為直系血親關係，依民法第一千一百十四條
    至第一千一百十六條規定，其間應互負扶養之義務，且順序
    最為優先。又「人子之於親，養志養體，兩難偏廢，故所謂
    惡意遺棄，不以養子怠於其對養親應盡之扶養義務為限，即
    其並無孝養之意思，亦復包括在內」，復經最高法院著有五
    十一年臺上字第二五六九號判決可資參照。本件原告現年已
    五十歲，又患有中度智障，其配偶已歿，而被告現年二十六
    歲，正值壯年，應知其對於原告所負扶養之義務遠大於其受
    扶養之權利，且被告既身為人子，平時本應常主動前往探視
    ，噓寒問暖，尤其對年長者，尚應時時注意、照顧其身體，
    遇有狀況，即應服侍在側，以盡人子之道，然被告全然不顧
    其自幼即為原告所收養，原告對其有養育之恩，竟於自己成
    年後，非惟未盡人子對於尊親之扶養責任，甚且於九十四年
    三月中旬至九十四年四月四日間，將原告鎖在臺北縣蘆洲市
    ○○路二十六巷七十一弄四之六號，每日只提供一餐飲食，
    目前又行方不明，對原告之生活不加聞問。被告之行為應屬
    惡意遺棄原告，顯見彼此養親子相互間之親情，已遭破壞，
    養親子關係已無從維持。綜上，本院審酌上情，認被告為原
    告之養子，其無正當理由，竟不盡照顧原告之責，被告對原
    告已無養親間之圓滿共同生活，及扶養照料之情義，足認被
    告對原告未盡為人子女之責，認兩造之間已無父母子女之親
    情，兩造親子間之感情與信賴已出現破綻，兩造間僅有收養
    之形式，無實質之父母子女親情之維繫，實與收養係為成立
    擬制親子關係之旨相違背。是揆諸前揭說明，被告所作所為
    ，自不失為對於養母之「惡意遺棄行為」。從而，本件原告
    主張依民法第一千零八十一條第二款之規定請求終止收養關
    係，依法並無不合，自應予准許。至原告並據同條第一、四
    、六款之事由訴請終止收養關係，因被告之行為已符合惡意
    遺棄原告之終止收養之原因，業經終止收養關係，是原告此
    部分之請求，自毋庸再予審酌，附予敘明。
六、原告其餘攻擊方法與舉證，於本件事實認定與判決結果不生
    影響，茲不逐一論列。
七、訴訟費用負擔之依據：民事訴訟法第七十八條。
中    華    民    國    95    年    4     月    24    日
                  家事法庭    法  官  王靜秋
以上正本係照原本作成。
如對本判決上訴，須於判決送達後二十日之不變期間內，向本院
提出上訴書狀（須附繕本）。
中    華    民    國    95    年    4     月    24    日
                              書記官


司法院資訊處製作；財團法人民間司法改革基金會備份。
